【裁判字號】    99,易,2079
【裁判日期】    991202
【裁判案由】    詐欺
【裁判全文】
臺灣臺中地方法院刑事判決              99年度易字第2079號
公  訴  人  臺灣臺中地方法院檢察署檢察官
被      告  鄭振中
上列被告因詐欺案件，經檢察官提起公訴（98年度偵字第9229、
14790號），本院判決如下：
    主    文
鄭振中無罪。
    理    由
一、公訴意旨略以：被告鄭振中以個人名義，為他人仲介二手車
    輛買賣為業（即俗稱跑單幫），民國96年9月初，告訴人陳
    怡錦經家人引薦而託請被告尋覓欲購買之二手車輛。被告明
    知陳萬進（所涉詐欺案件，業經臺灣臺中地方法院檢察署檢
    察官以98年度偵字第14790號為不起訴處分確定）在臺中市
    ○○路○段176號「和盟車行」內，展示販售BMW廠牌、型號
    520i、車身號碼為WBADD21080BH71536號、車牌號碼為0915-
    KZ號自用小客車乙輛（下稱系爭車輛），係1998年出廠且行
    駛公里數超過15萬餘公里而經不明人士調整里程數為10萬餘
    公里之車輛，若將車輛送回原廠，僅以電腦儀器檢測即能查
    得行車里程數，且該車在保養良好情況下，當時價值僅達約
    新臺幣（下同）41萬元，並無50餘萬元之價值，竟意圖仲介
    費用之不法所有意圖，以其從事高級車買賣20多年經驗向告
    訴人陳怡錦鼓吹，告知系爭車輛出廠日期為1999年、里程數
    絕無造假情事，以58萬元價格交易為允當等情，使告訴人陳
    怡錦信以為真，以前開交易價格購買上述車輛，並先交付定
    金10萬元予被告後，於同年月18日匯款48萬元入陳萬進指定
    之帳戶內，並於翌日交車。被告僅將前開10萬元訂金中之1
    萬元，交付予陳萬進，並從中抽取9萬元之仲介費用。嗣告
    訴人陳怡錦於交車後，因車輛故障問題，屢次交由被告處理
    均無法完整修繕，97年11月16日復因故障而轉請原廠修繕，
    並委請車廠查出系爭車輛行車公里數已達17萬餘公里，始知
    受騙。因認被告涉犯刑法第339條第1項之詐欺取財罪嫌等語
    。
二、按犯罪事實應依證據認定之，無證據不得認定犯罪事實；不
    能證明被告犯罪者，應諭知無罪之判決，刑事訴訟法第154
    條第2項、第301條第1項分別定有明文。又認定不利於被告
    之事實，須依積極證據，苟積極證據不足為不利於被告事實
    之認定時，即應為有利於被告之認定，更不必有何有利之證
    據；認定犯罪事實所憑之證據，雖不以直接證據為限，間接
    證據亦包括在內，然而無論直接或間接證據，其為訴訟上之
    證明，須於通常一般之人均不致有所懷疑，而得確信為真實
    之程度者，始得據為有罪之認定，若其關於被告是否犯罪之
    證明未能達此程度，而有合理性懷疑之存在，致使無從形成
    有罪之確信，根據「罪證有疑，利於被告」之證據法則，即
    不得遽為不利於被告之認定。再事實之認定，應憑證據，如
    未能發現相當證據，或證據不足以證明，自不能以推測或擬
    制之方法，以為裁判之基礎，最高法院分別著有30年上字第
    816號、76年臺上字第4986號、40年臺上字第86號判例可資
    參照。末按刑法第339條第1項詐欺罪之成立，以意圖為自己
    或第三人不法所有，以詐術使人將本人或第三人之物交付為
    要件。所謂以詐術使人交付，必須被詐欺人因其詐術而陷於
    錯誤，若其使用方法，不能認為詐術，亦不致使人陷於錯誤
    ，即不構成該罪，最高法院46年臺上字第260號判例亦足資
    參照。
三、公訴人認被告涉犯前開詐欺取財罪嫌，無非係以：(一)被告於
    偵查中之供述。(二)告訴人陳怡錦及告訴代理人之指述、證人
    陳柏菁、陳萬進之證述。(三)聯一汽車商行汽車檢驗委修單、
    原廠汽車晶片鑰匙查驗車輛里程數紀錄、車輛買賣契約書、
    中華民國汽車鑑價協會99年5月31日、中協（禹）字99年第
    024號函等，資為論據。訊據被告固坦認96年9月中旬，曾帶
    同告訴人陳怡錦及其夫陳柏菁等人至陳萬進所經營之「和盟
    車行」內，推銷販售系爭車輛，惟堅詞否認有何向告訴人陳
    怡錦詐欺取財之犯行，辯稱：本件係陳怡錦請託伊找適合之
    中古車，伊帶同陳怡錦夫妻在「和盟車行」看車時，該車之
    里程數約為10萬1,200公里，伊有告知陳怡錦夫妻該車之里
    程數沒有問題，是因陳萬進當天有向伊保證該車之里程數沒
    有問題，當時陳怡錦夫婦也在場，陳萬進還說該車是自1位
    小姐處買入，很少開。陳怡錦夫妻於交車13個月後發現里程
    數遭變更後通知伊，伊才知道這臺車之里程數有遭到變更，
    伊並無詐欺陳怡錦夫妻之行為等語置辯。
四、證據能力之說明：
  (一)按證人依法應具結而未具結者，其證言或鑑定意見不得作為
    證據，刑事訴訟法第158條之3定有明文。而告訴人之指訴雖
    係以使被告受刑事訴追為目的，但非同法第三條所稱之「當
    事人」，乃當事人以外之第三人，除依同法第271條之1規定
    到庭單純陳述意見時，毋庸具結外，如就與待證事實有重要
    關係之親身知覺、體驗事實陳述時，即居於證人之地位，依
    上開增訂公布之規定，自應依同法第186條第1項規定命其具
    結，使告訴人知悉其有據實陳述之義務，以擔保其證言之真
    實性，該供述證據始具證據能力，如未踐行人證之法定調查
    程序，應不得作為證據；又證人於檢察官偵查中或法院審判
    中作證，除在法律上有得以拒絕作證或不得令其具結之情形
    以外，均應依法命其具結，其證言始具有證據能力。至同法
    第159條之5係規定「傳聞證據」得以例外承認其具有證據能
    力之情形之一，與證人於偵查或審判中原則上必須踐行具結
    程序，其證言始具證據能力之規定不同，自不宜互相混淆。
    縱檢察官及被告於法院審判時同意證人於審判外之陳述作為
    證據，或知該項陳述具有同法第159條第1項不得作為證據之
    情形，而未於言詞辯論終結前聲明異議，但若該證人在法律
    上並無得以拒絕作證或不得令其具結之情形，而檢察官或法
    院未依法命該證人具結所取得之證言，依上述說明，仍不具
    有證據能力（最高法院93年度臺上字第6838號、98年度臺上
    字第58號判決可資參照）。查告訴人陳怡錦、告訴代理人劉
    建成、證人陳萬進於偵查中之言詞陳述，其中就與公訴意旨
    所載犯罪事實有重要關係之言詞陳述，其係居於證人之地位
    ，但檢察官並未令其供前或供後具結，縱當事人對於上開證
    詞，迄至本案言詞辯論終結前，均未聲明異議，揆諸前揭說
    明，關於該部分之言詞陳述，仍不得作為證據。
  (二)按被告以外之人於偵訊中向檢察官所為之陳述，除顯有不可
    信之情況者外，得為證據，刑事訴訟法第159條之1第2項定
    有明文。而所謂不可信情況之認定，法院應審酌被告以外之
    人於陳述時之外在環境及情況，例如：陳述時之心理狀況、
    有無受到外力干擾等，以為判斷之依據，故係決定陳述有無
    證據能力，而非決定陳述內容之證明力。是被告以外之人前
    於偵查中已具結而為證述，除反對該項供述得具有證據能力
    之一方，已釋明「顯有不可信之情況」之理由外，皆得為證
    據；又司法實務運作上，咸認偵查中檢察官向被告以外之人
    所取得之陳述，原則上均能遵守法律規定，不致違法取供，
    被告以外之人於偵查中依法應具結者已具結，向檢察官所為
    之陳述，原則上具有證據能力。本案證人楊進福於檢察官偵
    查時以證人身份作證，經檢察官告以具結之義務及偽證之處
    罰，並經具結而陳述，且無證據顯示係遭受強暴、脅迫、詐
    欺、利誘等外力干擾情形，並無顯不可信之情況，是其於檢
    察官偵訊中之證述，自有證據能力。
  (三)按被告以外之人於審判外之陳述，雖不符刑事訴訟法第159
    條之1至之4等4條之規定，而經當事人於審判程序同意作為
    證據，法院審酌該言詞陳述或書面陳述作成時之情況，認為
    適當者，亦得為證據；當事人、代理人或辯護人於法院調查
    證據時，知有刑事訴訟法第159條第1項不得為證據之情形，
    而未於言詞辯論終結前聲明異議者，視為有前項之同意，同
    法第159條之5定有明文。核其立法意旨，在於傳聞證據未經
    當事人之反對詰問予以核實，原則上先予排除。惟若當事人
    已放棄反對詰問權，於審判程序中表明同意該等傳聞證據可
    作為證據；或於言詞辯論終結前未聲明異議，基於尊重當事
    人對傳聞證據之處分權，暨證據資料愈豐富，愈有助於真實
    發見之理念，且強化言詞辯論主義，使訴訟程序得以順暢進
    行，上開傳聞證據亦均具有證據能力。查證人陳怡錦於警詢
    所為之證述，固屬傳聞證據，惟本件當事人就此部分審判外
    之陳述，及就以下本案採為判決基礎之華僑銀行豐原分行匯
    款委託書、原廠汽車晶片鑰匙查驗車輛里程數紀錄、汎德股
    份有限公司99年2月24日法德10字第004號函、中華民國汽車
    鑑價協會99年5月31日中協（禹）字99年第024號函暨附件權
    威車訊雜誌2007年11月243期影本、車號查詢汽車車籍資料
    、聯一汽車商行汽車檢驗委修單、車輛買賣契約書、中華民
    國汽車鑑價協會99年5月31日中協（禹）字99年第024號函等
    書面證據之證據能力，迄至本案言詞辯論終結前，均未聲明
    異議，有本院準備程序筆錄及審判筆錄在卷可考；另經本院
    審酌上開證人陳怡錦於警詢之陳述及相關書證亦無違法取證
    或造假虛捏之情事，以之作為本案之證據，皆屬適當，依前
    揭規定，上開該審判外之陳述及書證均得為本案之證據，合
    先敘明。
五、經查：
  (一)被告因受告訴人陳怡錦請託尋覓適合之二手車輛，而於96年
    9月13日帶同告訴人陳怡錦及其夫陳柏菁，前往陳萬進設於
    臺中市○○路○段176號之「和盟車行」，查看並試乘系爭車
    輛。嗣告訴人陳怡錦夫妻考量後，同意以58萬元向陳萬進購
    買系爭車輛，並交付定金10萬元予被告，委託被告辦理購買
    系爭車輛之過戶手續，另於96年9月18日匯款48萬元至陳萬
    進指定之帳戶內。系爭車輛交車後，陳柏菁因該車故障問題
    ，於97年11月18日轉請系爭車輛之原廠修繕，由車廠查出系
    爭車輛當時儀表板上里程數雖僅為10萬6,000餘公里，然實
    際行車里程數已達16萬3,617公里，二者間誤差達5萬7,000
    餘公里，在市價上確有價差等情，業據證人即告訴人陳怡錦
    、證人陳柏菁、陳萬進分別於警詢及本院審理中證述在卷，
    並有華僑銀行豐原分行匯款委託書、車輛買賣契約書、原廠
    汽車晶片鑰匙查驗里程數紀錄、汎德股份有限公司99年2月2
    4日法德10字第004號函、中華民國汽車鑑價協會99年5月31
    日中協（禹）字99年第024號函、車號查詢汽車車籍資料、
    系爭車輛外觀照片及儀表板照片各1份在卷可憑，被告亦不
    否認上情，是此部分之事實雖堪認定，然被告堅決否認有何
    向告訴人陳怡錦夫妻為詐欺取財之犯行，並以前揭情詞置辯
    。是以被告是否有變更系爭車輛里程數或明知系爭車輛係19
    98年出廠且行駛公里數超過15萬餘公里，已遭不明人士調整
    里程數為10萬餘公里，卻仍向告訴人陳怡錦及其夫陳柏菁詐
    稱系爭車輛出廠日期為1999年、里程數絕無造假，厥為本案
    之關鍵爭執點。
  (二)據證人即告訴人陳怡錦先於警詢中證述：96年9月中旬在和
    盟車行看車時，介紹人鄭振中與車行老闆陳萬進告知我該車
    僅行駛約10萬公里出頭，當時該車儀表板里程數顯示約為10
    萬2,000餘公里，兩人皆稱該車車況正好，所以我才決定買
    下該部自小客車（參見98年度偵字第14790號卷第11至14頁
    ）；惟其於本院審理時則證以：系爭車輛係鄭振中陪同我跟
    陳柏菁和小孩一起去陳萬進之車行看車，陳萬進也有在現場
    。看車時系爭車輛儀表板上所示的里程數約10萬餘公里，我
    有問鄭振中該部車里程數是否有被更改，鄭振中說依他20幾
    年的買賣經驗，該部車絕對沒有變更里程數，當時陳柏菁有
    在場，陳萬進是否有在場或有無說什麼，我忘記了。買車過
    程只有看過那一次車，因我信任鄭振中的專業，所以也沒有
    去查證，直到我先生將車子開到原廠維修，經測試後才知道
    該部車的里程數有被修改過等語（參見本院卷第43至45頁）
    ；復經本院提示其於警詢之筆錄，則又改稱：當時針對系爭
    車輛之里程數是否經過變更，有詢問陳萬進及鄭振中2人，
    其2人均回答沒有，但不記得是同時問還是個別問的等語（
    參見本院卷第45至46頁）。又據證人即看車時在場之陳柏菁
    於審理中到庭具結證稱：當時是我跟陳怡錦及孩子由鄭振中
    陪同去和盟車行看車。看車時鄭振中跟陳萬進均在場，我有
    看里程數是10萬公里多一點，我問鄭振中、陳萬進他們這里
    程數是否是真的，鄭振中跟陳萬進則表示10萬公里是車子磨
    合最好的時候，且2人說這部車里程數絕對無法遭更改的。
    系爭車輛交車時，伊沒有再注意該車之儀表板里程數等語（
    參見本院卷第47頁反面、第50頁）。是依證人陳怡錦及陳柏
    菁上開證述可知，陳怡錦及陳柏菁在確認系爭車輛里程數是
    否有遭變更時，被告與系爭車輛老闆陳萬進皆在現場，並均
    向證人陳怡錦及陳柏菁表示絕無里程數更改之情事。證人陳
    萬進雖於本院審理時證稱：因系爭車輛為10多年之舊車，我
    沒有當著陳柏菁全家面前保證該部車之里程數絕對沒問題等
    語（參見本院卷第52頁），然證人陳萬進此部分之證述與證
    人陳怡錦、陳柏菁前開所證述之情節顯有不符，其所述是否
    為真，已有可疑？況證人陳萬進為本案系爭車輛之出賣人，
    尚難認其此部分所述無避重就輕而故為卸責於被告之虞，自
    無從令本院信其所述可採。故被告辯稱其有在證人陳怡錦夫
    妻面前與陳萬進確認里程數，陳萬進有跟證人陳怡錦、陳柏
    菁表示系爭車輛之里程數並無遭更改一情，尚非虛妄，應屬
    可採。
  (三)復據證人陳萬進於本院審理時到庭具結證述：系爭車輛是於
    96年8月間向他人買進的，當時查看該車之里程數即約10萬
    公里左右。一般在買賣中古車，若是1、2年的車子會到原廠
    檢測實際里程數，但系爭車輛是10年的車子，所以就沒有到
    原廠檢測等語（參見本院卷第53頁反面至第54頁），而系爭
    車輛係證人陳萬進之子陳世憲於96年8月3日向證人陳信真買
    入，業經證人陳信真於本院審理時證述在卷（參見本院卷99
    年11月18日審判筆錄第4至5頁），並有交通部公路總局臺中
    區監理所99年10月21日中監車字第0990041989號函暨附件汽
    車新領牌照登記書、汽（機）車過戶登記書各1份在卷可參
    （參見本院卷第67至69頁），衡以系爭車輛自證人陳信真處
    買入至被告帶同證人陳怡錦、陳柏菁至證人陳萬進之車行看
    車時即96年9月13日，僅歷時1月餘，而系爭車輛於陳萬進買
    入時其儀表板上里程數即約10萬公里，與證人陳怡錦、陳柏
    菁前揭證述看車時系爭車輛儀表板上所呈現之里程數亦為10
    萬餘公里相符，尚難認於前開1月餘之期間內，該車之里程
    數已遭變更。又系爭車輛於96年9月19日經被告交予聯一汽
    車商行保養時儀表板之里程數為10萬1,292公里，此有卷附
    聯一汽車商行汽車檢測委修單1張可佐（參見98年度偵字第
    9229號卷第26頁）。再經本院向交通部公路總局臺中區監理
    所函查轉臺北市監理處查詢系爭車輛之車輛檢驗記錄結果，
    系爭車輛分別於97年10月31日、98年1月3日車輛檢驗時之里
    程數記載各為10萬6,215公里、10萬8,422公里，此有臺北市
    監理處99年9月29 日北市監車字第09961620800號函暨臺北
    市監理處委託南陽實業股份有限公司汽車定期檢驗記錄表、
    臺北市監理處車輛檢驗記錄表各1份附卷可憑（參見本院卷
    第28至29頁），觀諸系爭車輛於96年8月3日由證人陳萬進之
    子陳世憲向證人陳信真買入、96年9月13日告訴人陳怡錦夫
    妻至「和盟車行」看車、96年9月19日至聯一汽車商行保養
    及97年10月31日、98年1月3日為汽車檢驗之各時點，儀表板
    上里程數均為10萬餘公里，與該車於97年11月18日由汎德原
    廠以晶片鑰匙所查出系爭車輛當時實際里程數已達16萬3,61
    7公里顯有相當差距，俱難認被告於96年9月13日帶同告訴人
    陳怡錦夫妻看車時即已知系爭車輛儀表板上之里程數曾遭變
    更，是被告辯稱其因相信證人陳萬進稱系爭車輛之里程數為
    10萬餘公里並無遭更改，因而據此向證人陳怡錦、陳柏菁推
    銷系爭車輛，其不知系爭車輛有遭變更里程數一節，即非無
    據，堪以信採。綜上，均無從認定被告主觀上有何向證人陳
    怡錦、陳柏菁詐欺取財之犯意及客觀上有何施行詐術之行為
    。
  (四)再據證人陳萬進於本院審理中具結證以：系爭車輛除了鄭振
    中於96年9月13日帶客人來看車並開出去試車之外，鄭振中
    都沒有將該部車開出去過，鄭振中是試車後3天付1萬元訂金
    給我，他沒有再試車等語（參見本院卷第52頁反面、第53
    頁反面），足認被告於帶同證人陳怡錦、陳柏菁看車前，並
    無接觸系爭車輛，是難以推論被告於帶同告訴人陳怡錦夫妻
    看車前，有變更系爭車輛里程數之可能。又系爭車輛於交車
    予證人陳柏菁前，雖曾於96年9月19日經被告交由聯一汽車
    商行為該車10萬公里之大保養，然系爭車輛於進該車行為保
    養時，該車儀表板上之里程數為10萬1,292公里，且未經該
    車行人員調整里程數一情，業據證人楊進福於偵查及審理中
    證述綦詳（參見98年度偵字第9229號卷第92至93頁、本院卷
    第55至56頁），並有上開聯一汽車商行汽車檢測委修單1張
    附卷可稽，是自被告帶同證人陳怡錦、陳柏菁看車時即96年
    9月13日至該車進廠保養之日即96年9月19日止，系爭車輛之
    里程數均為10餘萬公里，自無從認定被告有為更改系爭車輛
    之里程數之施行詐術行為。
  (五)至證人陳怡錦於本院審理時雖證稱：看車當時，鄭振中、陳
    萬進他們在現場有說該部車是1999年份的車，我沒有記起來
    ，他們主要都是跟陳柏菁談，但實際上該部車是1998年份的
    車等語（參見本院卷第46頁反面）；惟證人陳柏菁則到庭具
    結證以：鄭振中或陳萬進有跟我說該車約2000年左右出廠等
    語（參見本院卷第48頁），則證人陳怡錦、陳柏菁2人關於
    鄭振中、陳萬進向其等說明系爭車輛出場年份之證述已不相
    符，已難令本院信何人所述可憑採。又證人陳萬進於本院審
    理時則到庭證述：陳怡錦他們來看車時，我有告知系爭車輛
    是1998年份的車等語明確（參見本院卷第53頁反面），再參
    以車輛之出場年份由該車之行車駕駛執照上之記載即可輕易
    得知，而告訴人陳怡錦之系爭車輛行車駕駛執照上所載出廠
    年月，確係記載1998年7月無誤（參見98年度偵字第14790號
    卷第20頁），準此，顯難僅憑證人陳怡錦、陳柏菁片面且有
    矛盾之指述，遽認被告有為不實告知系爭車輛之出廠年份之
    行為，進而推論被告有為詐欺取財之犯行。
  (六)綜上所述，足認被告前揭所辯，尚屬可採。從而，被告雖確
    有於上揭時間，帶同證人陳怡錦、陳柏菁，前往陳萬進之「
    和盟車行」查看、試乘並推銷系爭車輛，且本案被告對系爭
    車輛之實際里程數，未能善盡查明之責，致證人陳怡錦、陳
    柏菁買入與儀表板上所載里程數不符之系爭車輛，然此僅或
    係被告所應負擔之民事債務不履行責任，並無積極證據足認
    被告有為變更系爭車輛里程數之行為，或其明知系爭車輛係
    1998年出廠且行駛公里數超過15萬餘公里，卻仍向告訴人陳
    怡錦及其夫陳柏菁詐稱系爭車輛出廠日期為1999年、里程數
    為10萬餘公里之情事，自難認被告有何公訴意旨所指具有詐
    欺取財之犯意及施用詐術之行為，是本件公訴意旨所認被告
    涉犯詐欺取財罪嫌所憑之證據，均未達通常一般人均不致有
    所懷疑，而得以確信其為真實之程度。此外，本院復查無其
    他積極證據足資證明被告有何公訴意旨所指涉犯詐欺取財之
    犯行，揆諸前揭法條及判例意旨說明，被告之犯行洵難認定
    ，既不能證明被告犯罪，依法自應為無罪判決之諭知，以昭
    審慎。
據上論斷，應依刑事訴訟法第301條第1項，判決如主文。
本案經檢察官廖育賢到庭執行職務。
中    華    民    國    99    年    12    月     2    日
                  刑事第三庭    審判長法  官  張靜琪
                                      法  官  丁智慧
                                      法  官  黃麗玲
以上正本證明與原本無異。
如不服本判決應於收受判決後10日內向本院提出上訴書狀，並應
敘述具體理由；其未敘述上訴理由者，應於上訴期間屆滿後20日
內向本院補提理由書（均須按他造當事人之人數附繕本）「切勿
逕送上級法院」。
中    華    民    國    99    年    12    月     2    日
                                      書記官  黃毅皓

司法院資訊處製作；財團法人民間司法改革基金會備份。
